【裁判字號】    95,訴,67
【裁判日期】    950922
【裁判案由】    分配表異議之訴
【裁判全文】
臺灣臺中地方法院民事判決  95年度訴字第67號
原      告  甲○○
訴訟代理人  桑銘忠律師
被      告  乙○○
訴訟代理人  謝文田律師
複代理人    吳皓偉律師
上列當事人間分配表異議之訴事件，本院於民國95年8月31日言
詞辯論終結，判決如下：
    主    文
本院九十四年度執字第一一二一○號強制執行事件，於民國九十
四年十一月二日所製作之分配表，就原告財產拍賣所得價金，被
告之債權本金新臺幣陸拾萬元，及自民國六十四年十一月二十日
起，至九十四年十月十二日止，按年息百分之五計算之利息，均
不得列入分配表中受償。
訴訟費用由被告負擔。
    事實及理由
一、原告主張：原告分別於民國（下同）64年1月15日、64年12
    月17日，向訴外人丙○○（即被告之兄長）借貸新台幣（下
    同）各30萬元（下稱系爭債權，此部分原告起訴時，係主張
    向被告借款，言詞辯論中，原告為更正陳述），約定分別於
    64年7月15日、65年5月20日為清償期，並合意提供原屬訴外
    人吳菊（即原告配偶）所有坐落台中縣豐原市○○段591地
    號土地，及其上685建號即門牌台中縣豐原市○○路215巷78
    號之建物（下稱系爭房地，後由原告繼承取得），為被告設
    定抵押權，存續期間分別為64年1月15日至64年7月15日及6
    個月。茲存續期間屆期已30年，系爭抵押債權之請求權已罹
    於消滅時效，被告未於合法期間內行使抵押權，系爭抵押權
    業已消滅。另訴外人黃湛鳳以本院88年4月20日88年度票字
    第6367號民事裁定為執行名義，對原告聲請強制執行，經本
    院94年度執字第11210號強制執行事件受理在案，其執行標
    的物為現為原告所有之系爭房地，並於94年10月6日以263萬
    4000元拍定，同年10月12日核發權利移轉證書，依上述被告
    之抵押債權業已時效完成消滅，自不得列入分配表中受償，
    爰提起本件分配表異議之訴等語。並聲明：本院94年度執字
    第11210號強制執行事件，於94年11月2日所製作之分配表，
    就原告財產拍賣所得價金，被告乙○○之債權本金60萬元，
    及自64年11月20日起，至94年10月12日止，按年息百分之5
    計算之利息，均不得列入分配表中受償。
二、被告則以：系爭債權之實際債權人為訴外人即被告之兄丙○
    ○，因丙○○住於台北，故信託以被告名義登記為抵押權人
    ，此並為原告知悉且同意；又原告於95年4月17日，曾與系
    爭債權之實際債權人被告之兄丙○○通電話，通電話時原告
    明白表示，承認系爭債務，並保証會好好解決，自屬承認系
    爭債務而生時效中斷之效果，原告主張系爭債權業已罹於時
    效，非有理由等語，資為抗辯。並聲明：原告之訴駁回。
三、下列事實為兩造所不爭執，復經本院調取88年度票字第6367
    號本票裁定民事聲請事件卷宗、92年度訴字第558號清償借
    款民事訴訟事件卷宗、94年度執字第11210號給付票款強制
    執行事件卷宗、94年度執字第37242號返還借款強制執行事
    件卷宗，查明無誤，自堪信為真實，本院採為判決之基礎。
（一）訴外人黃湛鳳以本院88年4月20日88年度票字第6367號民
      事裁定為執行名義，對原告聲請強制執行，經本院94年度
      執字第11210號強制執行事件受理在案，其執行標的物為
      系爭房地，並於94年10月6日以263萬4000元拍定，同年10
      月12日核發權利移轉證書。
（二）被告於系爭94年度執字第11210號強制執行事件，以系爭
      房地之抵押權人身分，以債權本金60萬元及自64年11月20
      日起，至94年10月12日止，按年息百分之五計算之利息債
      權參與分配，本院執行處於94年11月1日製作分配表，訴
      外人黃湛鳳受分配執行費用15,000元、本息為190,126元
      （其中利息為65,452元，本金為124,674元），訴外人姚
      石爐則受分配執行費8,000元、本金71萬6236元，被告則
      受償149萬7534元（其中本金為60萬元，利息為89萬7534
      元）並定於同年11月16日分配。原告於94年11月15日就本
      件分配表聲明異議，嗣於94年12月1日到院接受訊問而受
      告知異議未終結，可於10日內提起分配表異議之訴，原告
      乃於94年12月9日提起本件訴訟。
四、異議未終結者，為異議之債權人或債務人，得向執行法院對
    為反對陳述之債權人或債務人提起分配表異議之訴。聲明異
    議人未於分配期日起10日內向執行法院為前2項起訴之證明
    者，視為撤回其異議之聲明。前項期間，於第40條之1有反
    對陳述之情形，自聲明異議人受通知之日起算。強制執行法
    第41條第1項前段、第3項前段、第4項分別定有明文。本件
    原告就本院執行處於94年11月1日製作之系爭分配表，於同
    年11月16日分配期日前之94年11月15日聲明異議，本院執行
    處認原告之異議並非正當，且未經其他債權人及債務人同意
    變更，於94年12月1日訊問期日告知原告異議未終結，原告
    乃於94年12月9日提起本件訴訟等情，業經本院調取94年度
    執字第11210號強制執行事件卷宗，查明無誤。是依上開法
    律之規定，原告於94年12月9日提起本件分配表異議之訴，
    自屬合法，合先敘明。
五、本件原告主張被告參與分配之債權，不得列入分配表參與分
    配，被告則以前詞置辯，是本件兩造爭執所在，即為被告得
    否以抵押權人之身份，並以前述本金及利息之債權數額參與
    分配？經查：
（一）本件原告係分別於64年1月15日、64年12月17日，向訴外
      人丙○○（即被告之兄長）各借貸30萬元，約定分別於64
      年7月15日、65年5月20日為清償期，並合意提供系爭房地
      ，為被告設定抵押權，存續期間分別為64年1月15日至64
      年7 月15日及6個月等情，為被告所不爭執，且經證人丙
      ○○到庭結證陳述相符（詳參本院95年5月29日、95年7月
      13日言詞辯論筆錄），自堪信為真實。按解釋意思表示，
      應探求當事人之真意，不得拘泥於所用之辭句。民法第98
      條定有明文。本件原告本向訴外人丙○○借款，惟原告與
      丙○○合意由原告提供系爭房地設定抵押權登記予被告，
      且事後由被告行使系爭債權抵押權，並聲請參與分配，則
      原告與丙○○於借款時，即有合意丙○○將其借款債權信
      託予被告，並由被告取得系爭抵押權作為擔保之真意甚明
      ，是被告為系爭借款之債權人及抵押權人，自屬無疑。
（二）請求權，因15年間不行使而消滅，但法律所定期間較短者
      ，依其規定；消滅時效，自請求權可行使時起算；時效完
      成後，債務人得拒絕給付。民法第125條、第144條分別定
      有明文。本件被告所擁有之系爭借款債權，其清償期分別
      約64年7月15日、65年5月20日，其等消滅時效期限各於79
      年7月15日、80年5月20日屆至，是原告主張被告所擁有之
      系爭借款債權均已時效，其得拒絕給付，自屬有據。至於
      被告抗辯於系爭強制執行期間，證人丙○○曾與原告聯繫
      ，原告有承認債務之行為，時效中斷重行起算云云，按消
      滅時效，因請求、承認、起訴而中斷；時效因請求而中斷
      者，若於請求後六個月內不起訴，視為不中斷；時效中斷
      者，自中斷之事由終止時，重行起算；民法129條第1項、
      第130條、第137條第1項固分別定有明文。惟民法第129條
      第1項第2款所謂之承認，為認識他方請求權存在之觀念表
      示，僅因債務人一方行為而成立，然債務人於時效完成後
      所為契約之承認，無中斷時效之可言，本件系爭債權分別
      於79年7月15日、80年5月20日消滅時效完成，縱如被告所
      辯：原告於94年間（本件強制執行次94年3月11日經債權
      人黃湛鳳聲請執行）消滅時效完成後，有向證人丙○○承
      認債務之行為，惟系爭債權既經丙○○讓與被告，丙○○
      已非債權人，原告對丙○○所為之承認，尚難生承認債務
      之效力；且縱生承認之效力，惟原告之承認係在時效完成
      後為之，依前所述，亦不生中斷時效之效力，是被告抗辯
      系爭債權消滅時效中斷，應重行起算，自無可採。至於被
      告辯稱：原告於時效完成後有拋棄時效之意思云云，惟依
      被告抗辯：原告於強制執行中由證人丙○○與原告通電話
      ，原告表示會處理系爭債權，惟原告並未與被告有何聯繫
      ，更未對被告為任何拋棄時效之意思表示，是原告既無以
      契約承諾債務之行為，即不生拋棄時效抗辯權或無因的債
      務承認效果，自無從為有利於被告之判斷，被告辯稱原告
      有以契約拋棄時效利益之行為，亦無可採。
（三）又以抵押權、質權或留置權擔保之請求權，雖經時效消滅
      ，債權人仍得就其抵押物、質物或留置物取償，固為民法
      第145條第1項所明定，惟抵押權人於消滅時效完成後，如
      長期不實行其抵押權，不免將使權利狀態永不確定，有害
      於抵押人之利益，為維持社會交易秩序，故民法第880 條
      特別規定：以抵押權擔保之債權，其請求權已因時效而消
      滅，如抵押權人於消滅時效完成後，5年間不實行其抵押
      權者，其抵押權消滅，此於抵押權自應優先適用，而上開
      5年期間之性質為除斥期間，乃法定不變期間，並無中斷
      或不完成之問題。系爭抵押債權之消滅時效既早於79年7
      月15日、80年5月20日完成，系爭抵押權依民法第880條規
      定，應於消滅時效完成後，5年之除斥期間經過未實行，
      即於84年7月15日、85年5月20日歸於消滅，被告認其仍得
      就抵押物取償，尚有誤會。
（四）按時效完成後，債務人得拒絕給付，已如前述，本件被告
      對原告之系爭執行債權之消滅時效既已完成，且其抵押權
      亦因除斥期間完成而消滅，則原告所為時效完成而拒絕給
      付之抗辯，即有理由。是原告主張被告之系爭強制執行債
      權，不得列入分配表中受償，核屬有據。
六、綜上所述，本件被告之借款返還請求權，已罹於時效，且其
    所附擔保之抵押權亦因5年除斥期間完成而消滅，原告既為
    時效完成而拒絕給付之抗辯，則被告之系爭執行債權本息，
    自不得列入分配表中受償。是原告訴請：本院94年度執字第
    11210號強制執行事件，於94年11月2日所製作之分配表，就
    原告財產拍賣所得價金，被告之債權本金60萬元，及自64年
    11月20日起，至94年10月12日止，按年息百分之5計算之利
    息，均不得列入分配表中受償。即有理由，應予准許。
七、本件事實已臻明確，兩造其餘攻擊防禦方法，均與本案判決
    結果不生影響，爰不予逐一論述，併此敘明。
八、訴訟費用負擔之依據：民事訴訟法第78條。
中    華    民    國    95    年    9    月    22    日
                  民事第二庭    法  官  涂秀玲
正本係照原本作成。
如對本判決上訴，須於判決送達後20日內向本院提出上訴狀。
中    華    民    國    95    年    9    月    22    日
                                書記官


司法院資訊處製作；財團法人民間司法改革基金會備份。
